臺灣高等法院民事判決　　　　　　　　　96年度重再字第38號
再審　原告　　丁○○○
兼訴訟代理人　王茲林
再審　被告　　乙○○
　　　　　　　丙○○
　　　　　　　甲　○
　　　　　　　庚○○
　　　　　　　己○○
共　　 同
訴訟代理人　 高瑩律師
上列當事人間遷讓房屋事件，再審原告對於中華民國96年1月9日
本院93年度重上字第325號確定判決提起再審，本院於96年9月4
日言詞辯論終結，判決如下：
    主      文
再審之訴駁回。
再審訴訟費用由再審原告負擔。
    事實及理由
一、再審被告乙○○、丙○○、甲○、己○○經合法通知，未於
    言詞辯論期日到場，核無民事訴訟法第386條各款所列事由
    ，爰依再審原告之聲請，由其一造辯論而為判決。
二、本件再審原告主張本院93年度重上字第325號確定判決（以
    下簡稱原確定判決）有下列之再審事由：
  (一)原確定判決適用法規顯有錯誤：
  1.門牌號碼台北市○○區○○里○○街○段199號、同前號後棟
    與197號3棟房屋（以下簡稱系爭房屋）連同台北市大同區○
    ○○○段216、216-1、217、218、219、219-1地號土地（下
    稱系爭土地），原係再審原告之被繼承人王林樞與再審被告
    之被繼承人王清標於日治期間所合資購買，並共同經營王如
    春商店，系爭土地部分信託登記予王清標名下，系爭房屋則
    約定由王林樞使用，雖未為所有權登記，然其自日據時代即
    已占有系爭房屋，並於民國35年10月1日設籍，以所有之意
    思開設王如春商店繼續占有，至45年間贈與交付再審原告設
    立新如春商店繼續占有，迄53年再審被告提起刑事告訴後仍
    繼續和平占有中，暨至91年再審被告提起無權占有訴訟，計
    算各時點，再審原告已分別和平占有56年（35年至91年）、
    46年（45年至91年）及38年（53年至91年），故依法已取得
    占有，且依證人吳欽邦之證言亦可推證再審原告之被繼承人
    王林樞確係有權使用系爭房地。而臺灣高等法院檢察署檢察
    官（以下簡稱高檢署）53年度議字第667號處分書因年代久
    遠，原保存機關已銷毀，並未留存，故僅保有影本而無法提
    出原本或正本，然通知證人及再審原告之傳票則為正本，且
    為再審原告持有中，足證該處分書之真正。再審被告雖爭執
    該文書形式之證據力，而原確定判決亦曾向作成機關函調卷
    證，惟未調得卷證，卻未請作成機關就該處分書陳述其真偽
    ，即認再審原告抗辯系爭房地為王林樞、王清標合資購買非
    屬實情，有違民事訴訟法第355條第2項規定，其適用法規顯
    有錯誤。
  2.損害賠償係以房屋為準，並無加計土地計算之法則，系爭房
    屋容積為500%以上，致雙方無法加蓋使用，並非再審原告加
    害於再審被告之損害，再審原告無從取得系爭房屋全部容積
    之利益。又系爭199號房屋後棟為3層樓建築，縱再審原告無
    權占有1樓，然其2、3樓為再審被告占有，因年久失修，早
    已塌陷致1樓亦無法使用，是以縱有損害亦係因2、3樓倒塌
    不修所致，再審被告自無從向再審原告請求損害賠償。另19
    9號1樓僅占用三分之一土地，縱需計算相當於租金之不當得
    利，亦應以三分之一計算，然原確定判決卻以全額計算，其
    判決理由即與事實不符，顯有違背填補損害之原則，及民法
    第953條之規定。
  (二)再審原告發現未經斟酌之證物：
  1.台北市建成地政事務所93年1月6日北市建地三字第09231951
    800號函（以下簡稱建成地政事務所函）原已存在，因再審
    原告年邁遺忘，至今始發現。該函答覆系爭建物相關之申辦
    保存登記原件已不存在，可證系爭房屋之記載有疑議，再審
    被告並非真正之所有權人，再審原告並非無權占有。
  2.再審被告於起訴時主張系爭199號房屋未經登記，且其嗣後
    所提639號建物登記謄本並無199號門牌之記載。而219地號
    總面積為535平方公尺，扣除安西街40號面積64.82平方公尺
    、安西街42號面積64.45平方公尺、安西街44號面積66.7平
    方公尺後，剩餘面積為339.03平方公尺，與原確定判決認定
    系爭199號房屋前後棟占用219地號之面積為376.59平方公尺
    並不相符。而219地號總面積535平方公尺，扣除639建號之
    登記面積511.59平方公尺後，剩餘面積為23.41平方公尺，
    何能容納上開安西街40、42、44號房屋？則上開土地與建物
    所占用面積既不相符，登記機關如何完成登記？且建物登記
    謄本上又無系爭199號房屋之記載，如何證明系爭199號房屋
    之所有權歸屬及確實面積？另系爭197號房屋係再審原告和
    平占有期間於70年4月15日登記，再審被告之被繼承人王清
    標並未占有系爭197號房屋，台北市建成地政事務所竟回覆
    原始資料已遺失，顯有登記不實。而系爭199號房屋於起訴
    時登記簿並無登記，係再審被告起訴後，第二次測量時由張
    姓測量員進行補登記，登記案件之原件並不存在，復無記載
    地址，且房屋登記面積超過土地面積，足證台北市建成地政
    事務所並未就土地及建物為正確之登記，則原確定判決依此
    錯誤登記而為判決，即有可議，上開函文如經斟酌，再審原
    告必可受較有利之裁判等情。
    爰依民事訴訟法第496條第1項第1款及第13款規定，提起本
    件再審之訴，請求將原確定判決廢棄，並駁回再審被告第一
    審之訴及假執行之聲請之判決。
三、再審被告則以：
  (一)再審原告係以原確定判決取捨證據、認定事實之職權行使為
    指摘，而未具體表明如何不適用法規、適用法規不當、或民
    事訴訟法第496條所列各款之情形，其再審自難認為合法。
  (二)再審原告爭執面積之問題，業經原審歷經數年勘驗，並經再
    審被告協議減縮面積爭議，並為再審原告所不爭執而協議，
    現再以此爭點為再審理由，顯違反程序原則。
四、再審原告主張原確定判決有前揭適用法規顯有錯誤，及發現
    建成地政事務所函之新證據，經斟酌後得受較有利之判決，
    而有民事訴訟法第496條第1項第1款、第13款之再審事由云
    云，惟為再審被告所否認，並以前揭情詞置辯，查：
  (一)民事訴訟法第496條第1項第1款部分：
  1.關於再審原告占用系爭房地是否有正當權源部分，依原確定
    判決理由五(一)記載：「(3)查系爭197號房屋登記之所有權人
    為王清標之繼承人王素玉、王嬌玉．王李阿心、乙○○，而
    系爭土地亦登記為王清標或王清標之繼承人王素玉、王嬌玉
    、王李阿心、乙○○等人所有，此有台北市建物、土地登記
    謄本在卷可稽（原審卷(一)第11頁、第12頁，第147頁─第156
    頁）；另系爭199號前、後棟房屋之範圍與面積，據台北市
    建成地政地政事務所之地政人員於原審囑託現場丈量時表示
    ，其現狀面積與台北市○○區○○段3小段639建號登記之1
    樓面積相符等語，此有勘驗筆錄在卷可稽（原審卷(一)第227
    頁），而台北市○○區○○段3小段639號之建物登記簿謄本
    記載所有權人為被上訴人（按係指再審被告，下同）乙○○
    之被繼承人王清標，此有該建物謄本在卷可稽（原審卷(一)第
    246頁）。按「文書，依其程式及意旨得認作公文書者，推
    定為真正。」民事訴訟法第355條第1項定有明文，本件系爭
    房屋（系爭197號房屋即627建號；系爭199號前、後棟房屋
    即639建號），依公務員所製作之建物登記簿謄本既均記載
    為被上訴人之被繼承人王清標所有，依上開法條規定，自應
    推定為真正，上訴人（按係指再審原告，下同）迄今均未提
    出證據證明該文書為虛偽不實，則其等抗辯系爭房屋非被上
    訴人所有云云，應不足採。(4)上訴人雖舉證人吳欽邦於台灣
    台北地方法院53年不字第283號偵查案件中證稱：「系爭房
    屋，由何人標買，我不清楚，惟知王如春商店曾欠案外人三
    井公司貨款，故三井公司要求就此房屋設定抵押權供為該債
    務之擔保，聲請人（即王清標）之父親於死亡前曾經陳明王
    如春的房子只能給他們2人（指聲請人及上訴人戊○○之父
    王林樞），不能分給別人」等語，而抗辯系爭房地為上訴人
    之父王林樞與被上訴人乙○○之父王清標所合買，伊等非無
    權占有云云。然觀之證人吳欽邦之上開證詞並未提及王清標
    及王林樞有合資購買系爭房地之事實；又王清標及王林樞之
    父親雖曾表示系爭房屋只能分給王清標、王林樞2人而不能
    分給別人等語，亦可能為兩造祖父基於傳統父權體制一廂情
    願之說法，蓋若系爭房地係王清標及王林樞所合資購買，其
    等即為所有權人，即無由其等長輩決定分給何人之必要，是
    縱認兩造祖父曾有上開說法，亦不能以此認定王清標及王林
    樞有合資購買系爭房地之事實；況王林樞死去世後，上訴人
    並未將系爭房地列入王林樞之遺產清冊中乙節，為上訴人所
    不爭執，若系爭房地為其等合資購買，上訴人何以未將之列
    入遺產處理，此顯有違常理，益證上訴人抗辯上開合資購買
    乙節，並非屬實。(5)上訴人另抗辯：王林樞及王清標生前所
    購之其他土地均係由其等均分，可見系爭房地亦係其等所合
    資購買，伊等非無權占有云云。惟查，王林樞及王清標生前
    所購之其他土地固由其等均分，然並不能據此推論系爭房地
    亦係由其等所合買；況系爭房地若係由其等所合資購買，何
    以與其他土地之處理方式不同，由此反而可推論系爭房地非
    由王林樞及王清標所合買，是上訴人此部分之抗辯，應非可
    取。(6)上訴人又抗辯：日治期間，系爭房屋權利義務之行使
    ，諸如電話架設、解除租賃之意思表示、強制執行之聲請、
    擔保取消之決定，火災保險費及稅金之繳交均由王林樞任之
    ，可見伊等占有系爭房地權源係源自王林樞，並非無權占有
    云云。惟查，依上訴人提出上證5─上證13之催告書、回答
    書、執行開始執行書、強制執行停止決定、擔保取消決定、
    擔保取消決定申立、供託書下附願等，均係以王清標名義為
    之，有上開文書資料在卷為證（本院卷(二)第130頁─第161頁
    ），另系爭房屋火災保險契約之締約人亦係王清標，此有火
    災保險單可稽（本院(二)第163頁、第164頁），另依上訴人提
    出之繳稅收據中，其中由王清標所繳納者即有8紙，此有繳
    稅收據在卷可稽（本院卷(二)第166頁─第170頁），雖上訴人
    亦提出王林樞繳稅之收據2紙，然由該收據並無從得知是否
    與系爭房屋之課稅有關，自不能僅依該2紙收據即認其等有
    合買之事實；再者，若系爭房地由王林樞與王清標合買並為
    其等共有等情，何以上開文書及保險契約均以王清標名義為
    之，卻未見王林樞參與其事，此亦有違情理，是上訴人所提
    之資料不足以證明王清標、王林樞有合資購買系爭房地之事
    實，是上訴人此部分之抗辯，亦非可採。(7)上訴人復抗辯：
    系爭房屋為伊等改建之建物，並非原來之建物，被上訴人對
    之並無所有權云云。然查，系爭房屋雖有破損，然其主體結
    構仍然存在，而稅捐機關仍對被上訴人課稅，此有課稅資料
    及相片在卷可稽（原審卷(一)第59頁─第69頁，第248頁─第
    252頁），上訴人雖對系爭房屋有修繕之事實，被上訴人並
    不因此喪失系爭房屋之所有權，是上訴人抗辯被上訴人對系
    爭房屋已無所有權云云，殊非可取。(8)從而，上訴人所舉之
    現存證據，均無從證明其等占有系爭房屋有何法律上之正當
    權源，則被上訴人主張上訴人無權占有之事實，自可採信」
    （見原確定判決第5頁至第7頁）。
  2.揆諸原確定判決前揭記載(4)部分，僅引用台灣台北地方法院
    檢察署53年度不字第283號不起訴處分書，並未引用高檢署
    53年度議字第667號處分書，且原確定判決亦認證人王邦欽
    於前揭刑事偵查案件之陳證，無從認定再審原告主張王清標
    及王林樞有合資購買系爭房地之事實。故原確定判決既未否
    定高檢署處分書之真正，即無須依民事訴訟法第355條第2項
    之規定，得請作成名義之機關或公務員陳述其真偽之必要。
    再審原告據以指摘原確定判決適用民事訴訟法第355條第2項
    之錯誤云云，無足可取。
  3.另關於再審被告請求再審原告返還不當得利部分，依原確定
    判決理由四兩造不爭執之事項記載：「被上訴人為系爭197
    號房屋登記之所有權人。(二)系爭房屋占用基地面積以318.6
    平方公尺計算（見本院卷(二)第109頁）」，另理由五(二)記載
    ：「(3)又系爭屋使用基地之面積，經本院囑託台北市建成地
    政事務所測量結果，系爭197號房屋使用216、216-1、217號
    土地面積分別為53、26、7平方公尺，系爭199號前棟房屋使
    用218、219-1號土地面積分別為9、36平方公尺，此有土地
    複丈成果圖在卷可稽（本院卷(二)第39頁），至於199後棟房
    屋因堆積雜物，上訴人拒絕清除致地政機關無法就其等使用
    系爭219地號土地面積實施測量。惟依台北市稅捐處課稅資
    料所載，系爭房屋使用地面層基地面積為318.6平方公尺，
    此有房屋稅查詢資料在卷可稽（本院卷(二)第89頁─第97頁）
    ，則系爭199號後棟房屋使用系爭219地號土地之面積為187.
    6平方公尺（計算式為：318.0－00－00－0－0－00＝187.6
    ）。(4)雖上訴人抗辯：系爭199號後棟房屋早已不堪使用，
    棄置荒廢，伊等並未使用，自不構成不當得利云云。然查系
    爭199號前棟房屋目前供上訴人經營飼料生意，系爭199號前
    後棟房屋雖其中有部分堆積雜物及坍塌情形，然出入系爭
    199號後棟之方式，均須經由系爭199號前棟進出，可見系爭
    199號前後棟房屋具有整體性，又原審先後2次至現場勘驗發
    現有妨礙地政人員測量之雜物等狀況，上訴人亦當場表示會
    將雜物清除等語，此有勘驗筆錄可憑（原審卷(一)第200頁─
    第201頁，第216頁─第217頁），再參以上訴人一再抗辯系
    爭房屋均為其等所有，未見其等有拋棄占有之意，自堪認系
    爭房屋均為上訴人占有中，至系爭房屋雖有部分坍塌之情形
    ，此係其等因個人原因而暫未加以使用收益而已，依社會一
    般通念仍可認其等獲有相當於租金之不當得利，上訴人自應
    將所獲之不當得利返還予被上訴人，是上訴人抗辯系爭199
    號後棟房屋早已不堪使用，棄置荒廢，其等並未使用，自不
    構成不當得利云云，殊無可採。(5)關於無權占有系爭房屋相
    當於租金之損害賠償金之計算，依土地法第97條第1項規定
    ：「城市地方房屋之租金，以不超過土地及其建築物申報總
    價額年息百分之10為限。」，惟此年息百分之10為限，乃指
    房屋租金之最高限額而言，非謂所有租賃房屋之租金必須照
    申報總價額年息百分之10算之，尚須斟酌基地之位置、工商
    繁榮程度、使用人利用基地之經濟價值、所受利益，彼等關
    係及社會感情等情事以為決定（最高法院68年台上字第3071
    號判例參照），因此計算房屋之租金，應合併就土地及其建
    築物申報總價額加以計算。查上訴人在系爭房屋經營飼料之
    販售，屋況老舊，坐落台北市○○街，為8米之道路，兩旁
    均可停車，面對系爭房屋，往右距離歸綏街約90公尺、往左
    距離涼州街約100餘公尺，附近店面多為雜糧商，生活機能
    尚稱方便等情，業經原審至現場勘驗明確，製有勘驗筆錄在
    卷足憑（原審卷(一)第200頁─第201頁），本院綜核上情並斟
    酌上訴人占有使用之現狀，認為其等占有系爭房屋所受相當
    於租金之利益，以申報總價額年息百分之3計算為適當。（
    計算方式：以86年至91年間之最低或唯一之申報地價金額為
    標準，以各地號1年之申報地價加上系爭房屋之課稅現值後
    乘以百分之3，再除以12，即係每月得請求之相當於租金之
    不當得利，元以下4捨5入），而系爭216、216-1、217、21
    8、219-1、219地號土地申報地價金額分別為：61,189元、
    76,960元、76,960元、76,960元、76,960元、76,960元、36
    ,534 元；系爭房屋之課稅現值分別為：122,600元、80,300
    元及388,400元，此有台北市地價謄本及台北市稅捐處大同
    分處函在卷可稽（原審卷(一)第132頁─第145頁），據此計算
    金額如下：216地號：53平方公尺，以較低之申報地價61,
    189元計算，共3,243,017元。216-1地號：面積26平方公
    尺，以申報地價76,960元計算，共2,000,960元。217地號
    ：面積7平方公尺，以申報地價76,960元計算，共538,720元
    。218地號：面積9平方公尺，以申報地價76,960元計算，
    共692,640元。219-1地號：面積36平方公尺，以申報地價
    76,960元計算，共2,770,560元。219地號：面積187.6平
    方公尺，以較低之申報地價36,534元計算，共6,853,778元
    。系爭房屋之課稅現值：122,600元、80,300元及388,400
    元。以上合計為16,690,975元，乘以百分之3後，再除以
    12，則上訴人每月可請求之不當得利之數額為41,727元」（
    見原確定判決第8頁至第10頁）。故原確定判決認定再審原
    告占用系爭199、197號房屋，暨係依兩造協議簡化系爭房屋
    占用基地面積以318.6平方公尺計算，且依土地法第97條第1
    項之規定，據以計算再審原告獲得相當於租金之不當得利。
    其並無違背填補損害之原則及民法第953條之規定，再審原
    告據以指摘原確定判決有前揭法規顯有錯誤之情形，殊難採
    信。
  (二)民事訴訟法第496條第1項第13款部分：
  1.按民事訴訟法第496條第1項第13款所謂當事人發現未經斟酌
    之證物，係指前訴訟程序事實審之言詞辯論終結前已存在之
    證物，因當事人不知有此，致未經斟酌，現始知之者而言。
    倘當事人早知有此證物得使用而不使用，即無所謂發現，自
    不得以之為再審理由。又當事人提起再審之訴，以發現未經
    斟酌或得使用之證據為理由者，必以該證據若經斟酌可受較
    有利益之裁判者為限（最高法院18年上字第710號判例意旨
    參照）。
  2.查，再審原告所謂發現建成地政事務所函（見本院卷第10頁
    ），核該函之受文者為戊○○，且函文日期為93年1月6日，
    故再審原告於前訴訟程序事實審言詞辯論終結前（95年12月
    26日），顯已知悉有建成地政事務所函件至明，則再審原告
    早知有此證物得使用而不使用，即無所謂發現，揆諸前揭說
    明，再審原告以發現建成地政事務函提起本件再審，即無理
    由。況核閱該函主旨記載：「有關台端申請本所三十五年延
    平（永樂）字第五、六、七及七十年延平字第一一三三號、
    七十五年延平字第一四五號登記申請書案原卷乙案…經查本
    所目前管有之登記檔案中並無三十五年延平（永樂）字第五
    、六、七登記案原卷，且該案亦已逾保存年限，另查七十年
    延平字第一一三三號、七十五年延平字第一四五號登記申請
    書案原卷，因已逾保存年限，業已依規定銷毀，本所已無是
    項資料，無從提供」等語，僅係建成地政事務所就再審原告
    戊○○申請調閱上開登記資料所為函復，縱經審酌該函文，
    亦無足推翻原確定判決前開認定，而為利於再審原告之判決
    ，再審原告據以提起本件再審，為無理由。
  (三)綜上，再審原告以原確定判決有前揭再審理由，顯非實在，
    從而，其執此提起本件再審之訴，為無理由，應予駁回。
五、據上論結，本件再審之訴為無理由，依民事訴訟法第463條
    、第385條第1項前段、第78條、第85條第1項前段，判決如
    主文。
中    華    民    國    96    年    9     月    19    日
                    民事第十一庭
                        審判長法  官   鄭雅萍
                              法  官   詹文馨
                              法  官   蘇芹英
正本係照原本作成。
如不服本判決，應於收受送達後20日內向本院提出上訴書狀，其
未表明上訴理由者，應於提出上訴後20日內向本院補提理由書狀
（均須按他造當事人之人數附繕本）上訴時應提出委任律師或具
有律師資格之人之委任狀；委任有律師資格者，另應附具律師資
格證書及釋明委任人與受任人有民事訴訟法第466條之1第1項但
書或第2項（詳附註）所定關係之釋明文書影本。
中　　華　　民　　國　　96　　年　　9 　　月　　19　　日
　　　　　　　　　　　　　　　書記官   林初枝
附註：
民事訴訟法第466條之1（第1項、第2項）：
對於第二審判決上訴，上訴人應委任律師為訴訟代理人。但上訴
人或其他法定代理人具有律師資格者，不在此限。
上訴人之配偶、三親等內之血親、二親等內之姻親，或上訴人為
法人、中央或地方機關時，其所屬專任人員具有律師資格並經法
院認為適當者，亦得為第三審訴訟代理人。
